臺灣高等法院刑事判決
109年度上易字第2200號
上  訴  人  臺灣桃園地方檢察署檢察官  
被      告  鄭元程

                    籍設新北市○○區○○路00號(新北○○○○○○○○○)


上列上訴人因被告違反毒品危害防制條例案件，不服臺灣桃園地
方法院109年度簡上字第553號，中華民國109年10月13日第一審
判決（聲請簡易判決處刑案號：臺灣桃園地方檢察署109年度毒
偵字第901號、第1026號），提起上訴，本院判決如下：
    主  文
上訴駁回。
    理  由
一、原判決意旨略以：
　㈠聲請簡易判決處刑意旨略以：上訴人即被告甲○○（下稱被告
    ）前因施用毒品案件，經觀察、勒戒後，認無繼續施用毒品
    之傾向，於民國105年11月1日執行完畢釋放出所，並經臺灣
    桃園地方檢察署（下稱桃園地檢署）檢察官以105年度毒偵
    緝字第524 、525 號及105 年度毒偵字第4267、4938、5423
    、5424、5425號為不起訴處分確定。詎仍不知悔改，於上開
    觀察勒戒執行完畢後5年內，分別為以下犯行：
　①基於施用第二級毒品之犯意，於109年2月1日上午6時許，在
    新北市○○區○○街00○0號居所內，以將毒品置入玻璃球內燃燒
    吸食煙霧方式，施用第二級毒品甲基安非他命1次。嗣於同
    日晚間9時50分許，被告在桃園市○○區○○○街000 號內為警盤
    查，經警取得其同意後，在其包包內扣得吸食器1 組，復於
    同日晚間10時10分許，被告在桃園市政府警察局桃園分局大
    樹派出所內為警逮捕後實施附帶搜索，並在其外套口袋內，
    查獲第二級毒品甲基安非他命4 包（含袋毛重共3.09公克，
    因鑑驗取用0.0058公克）
　②基於施用第二級毒品之犯意，於109年2月6日晚間8 時許，在
    新北市○○區○○街00○0 號居所內，以將毒品置入玻璃球內燃
    燒吸食煙霧方式，施用第二級毒品甲基安非他命1 次。嗣於
    同月7日凌晨3時15分許，被告因涉竊盜案件，為警在桃園市
    ○○區○○路0000號內逮捕，並扣得第二級毒品甲基安非他命4
    包（含袋毛重1.45公克，因鑑驗取用0.0020公克）及吸食器
    1組。
　③因認被告均涉犯毒品危害防制條例第10條第2項之施用第二級
    毒品罪嫌。
　㈡經查，上揭事實業據被告於警詢、偵訊及原審準備程序中均
    坦承不諱，且被告經查獲後採集尿液送檢驗，結果均呈甲基
    安非他命陽性反應，有桃園市政府警察局桃園分局被採尿人
    尿液暨毒品真實姓名與編號對照表及台灣檢驗科技股份有限
    公司濫用藥物檢驗報告各2紙附卷可佐；又扣案之透明結晶3
     包、4包及白色粉末1包經送檢驗，結果均呈甲基安非他命
    陽性反應，有自願受搜索同意書1份、桃園市政府桃園分局
    警察局搜索、扣押筆錄、扣押物品目錄表、台灣檢驗科技股
    份有限公司濫用藥物檢驗報告各3份在卷及上開扣案物扣案
    可參，均核與被告自白情節相符，足認被告施用第二級毒品
    犯行明確。是以，檢察官聲請逕以簡易判決處刑，並以被告
    犯毒品危害防制條例第10條第2項施用第二級毒品罪予以論
    罪科刑，固非無見。惟查：
　①被告行為後，毒品危害防制條例於109年1月15日修正公布，
    部分條文於同年7月15日施行，修正後毒品危害防制條例第2
    3條第2項規定：觀察、勒戒或強制戒治執行完畢釋放後，3 
    年內再犯第10條之罪者，檢察官或少年法院（地方法院少年
    法庭）應依法追訴或裁定交付審理。並增訂第35條之1 第2 
    款規定：審判中之案件，由法院或少年法院（地方法院少年
    法庭）依修正後規定處理；依修正後規定應為不起訴處分或
    不付審理之裁定者，法院或少年法院（地方法院少年法庭）
    應為免刑之判決或不付審理之裁定。是依前揭第2款規定，
    於109年7月15日該條例修正施行前犯第10條之罪，且於審判
    中之案件，若有「觀察、勒戒或強制戒治執行完畢釋放後，
    3 年內再犯第10條之情形」者，始應依該條例第23條第2項
    規定，由檢察官依法追訴。故被告於前案觀察、勒戒或強制
    戒治執行完畢後，3年內是否「再犯施用第一、二級毒品之
    行為」，則為追訴條件有無之認定依據，且依前揭第35條之
    1 第2 款前段規定，本案關於被告施用毒品犯行，原則上應
    依修正後規定處理；若有依同款後段規定，有應為不起訴處
    分之情形，法院始應為免刑之判決，並應依立法說明所示，
    於為免刑判決前，依職權裁定命被告觀察、勒戒或強制戒治
    。故依修正後第35條之1第2款規定，若有為不起訴處分以外
    處分之可能時（例如依同條例第24條第1項規定為附命完成
    戒癮治療之緩起訴處分），法院自無從適用該款後段規定，
    而逕依職權裁定命被告觀察、勒戒或強制戒治後，而再為被
    告免刑之判決。蓋免刑判決係屬實體判決，法院仍應依職權
    調查訴訟條件是否欠缺，且因該罪之訴訟條件既有變更，且
    無從補正，自應為不受理之判決（臺灣高等法院暨所屬法院
    因應新修正刑法施行座談會提案第53號結論參照) 。
　②按修正毒品危害防制條例第23條第2項，既僅規定「觀察、勒
    戒或強制戒治執行完畢釋放後，3年內再犯第10條之罪者，
    檢察官或少年法院（地方法院少年法庭）應依法追訴或裁定
    交付審理。」則其再犯（含3 犯及以上）如距最近1次犯該
    罪經依第20條第1項、第2項規定令觀察、勒戒或強制戒治執
    行完畢釋放後，已逾3年者，即應再令觀察、勒戒，不因其
    間是否另犯該罪經起訴、判刑或執行而受影響，俾落實此次
    寬厚刑事政策之變革（最高法院109年度台上字第3098、313
    5號判決意旨參照）。又毒品危害防制條例第24條第1 、2 
    項規定，「本法第20條第1項及第23條第2項之程序，於檢察
    官先依刑事訴訟法第253 條之1第1項、第253條之2之規定，
    為附命完成戒癮治療之緩起訴處分時，或於少年法院（地方
    法院少年法庭）認以依少年事件處理法程序處理為適當時，
    不適用之」、「前項緩起訴處分，經撤銷者，檢察官應依法
    追訴」；最高法院100年度第1次、104年度第2次刑事庭會議
    決議並分別以「該第2項既規定，前項（第1項）緩起訴處分
    ，經撤銷者，檢察官應依法追訴，即已明示施用毒品案件於
    撤銷緩起訴處分後之法律效果為『依法追訴』，而非適用刑事
    訴訟法第253條之3所定撤銷緩起訴處分後得『繼續偵查或起
    訴』規定，此乃因檢察官已依毒品危害防制條例第24條第1項
    為附命完成戒癮治療之緩起訴處分，被告事實上已接受等同
    『觀察、勒戒』之處遇，惟其竟未能履行該條件，自應於撤銷
    緩起訴處分後依法起訴，而無再次聲請法院裁定觀察、勒戒
    之必要」，『附命緩起訴』（確定）後，3 年內再犯施用第一
    級或第二級毒品者，因其事實上已接受等同『觀察、勒戒』處
    遇，顯見再犯率甚高，原規劃之制度功能已無法發揮成效，
    自得依毒品危害防制條例第23條第2項或第24條第2項規定之
    相同法理，逕行提起公訴，無再依毒品危害防制條例第20條
    第1項重為聲請觀察、勒戒之必要。否則若被告心存僥倖，
    有意避險，選擇對其較有利之戒癮治療，如有再犯，又可規
    避直接起訴之規定，自與法律規範目的有悖」。是依毒品危
    害防制條例第24條第2項所規範及上開決議內容所認應逕行
    起訴者，分別係經檢察官「附命緩起訴」後經撤銷之該次犯
    行及「附命緩起訴」確定後3 年內之施用第一級或第二級毒
    品犯行，並不及於「附命緩起訴」確定前之其他施用第一級
    或第二級毒品犯行（最高法院107年度台非字第121號判決意
    旨參照）。而完成附命戒癮治療之緩起訴處分，既等同完成
    「觀察、勒戒」之處遇，則前揭最高法院109年度台上字第3
    098、3135號判決意旨所指「再令觀察、勒戒」，自應包括
    完成附命戒癮治療之緩起訴處分之處遇。亦即在觀察、勒戒
    或強制戒治執行完畢釋放後、或完成附命戒癮治療之緩起訴
    處分後，3年內再犯第10條之罪者，或有第24條第2項經撤銷
    緩起訴處分者，始應依法訴追。綜上，就本條例修正施行前
    犯第10條之罪，且現於審判中之案件，若僅因檢察官於起訴
    前，未及審酌修正後該條例第23條第2項規定，而就「3年後
    再犯」施用第一級或第二級毒品犯行，逕行提起公訴者，因
    依同條例第20條第1項或第35條之1第2款立法說明所指之觀
    察、勒戒或強制戒治，仍屬拘束人身自由之保安處分，是檢
    察官未及審酌修法後規定逕予訴追，致使剝奪被告適用前揭
    非拘束人身自由之緩起訴處分程序，自與本次修正之立法目
    的未符。
　③另就偵查中有同此情形之被告，依前揭第35條之1第1款規定
    「一、偵查中之案件，由檢察官依修正後規定處理。」，亦
    即相同情形於偵查中尚未終結之案件，檢察官仍得依據同條
    例第24條第1項規定，適用前揭轉向之緩起訴處分，則就同
    為「3年後再犯」施用毒品之行為人，僅因檢察官終結偵查
    時間先後，而就相同事物為不同處理，於欠缺為此差別待遇
    之正當理由下，亦有違平等原則之情。是以，就修正前經觀
    察勒戒或強制戒治「3年後再犯」之被告（含3犯及以上），
    而經檢察官逕行起訴，且現於法院審理中者，基於現行第24
    條第1項規定附命完成戒癮治療之緩起訴處分，非法院所得
    為之，而為檢察官所獨占之起訴裁量權，若依前揭立法說明
    ，於檢察官未及審酌行使前揭裁量權前由法院依職權為觀察
    、勒戒，不啻剝奪被告可能受有附命完成戒癮治療之緩起訴
    處分等非拘束人身自由處分之可能性。故於此情形法院自不
    宜逕依前揭第35條之1第2款後段規定，遽予認定有應為不起
    訴處分之情形，而逕命依職權為觀察、勒戒或強制戒治之裁
    定；且因此時訴訟條件已有欠缺，對被告權益已生重大影響
    ，依第35條之1第2款規定立法說明所揭示之理由，亦無從治
    癒此一訴訟條件欠缺之瑕疵，自應以起訴違背程序，諭知公
    訴不受理判決。
　④綜上所述，本案被告被訴於毒品危害防制條例修正施行前之1
    09年2月1日及同年2月6日，各施用第二級毒品1次，並於109
    年5月6日即繫屬於第一審，且於第一審判決後，被告不服提
    起上訴，則依據毒品危害防制條例第35條之1之規定，自應
    依修正後之規定處理。再被告前因施用毒品案件，經原審以
    94年度毒聲字第654號裁定令入觀察、勒戒處所，施以觀察
    、勒戒後，因認無繼續施用毒品之傾向，於105年11月1 日
    執行完畢釋放出所釋放出所，並由桃園地檢署檢察官以105
    年度毒偵緝字第524、525號及105年度毒偵字第4267、4938
    、5423、5424、5425號為不起訴處分確定，被告本案2次施
    用毒品犯行即相距上述觀察、勒戒執行完畢釋放後已逾3年
    等情，有本院被告前案紀錄表在卷可參。被告上訴意旨所稱
    第一審量刑過重等語，雖無理由，惟依上開說明及最高法院
    判決意旨，本案被告前經觀察、勒戒執行完畢後，係於3年
    後再犯本案施用毒品犯行，與修正後第23條第2項「3年後再
    犯」之規定相符，依第35條之1第2款前段規定，應適用修正
    後規定，而檢察官未及審酌有無對被告附命完成戒癮治療之
    緩起訴處分之可能，逕予起訴，其訴訟條件已有欠缺，且對
    被告權益影響重大，法院自不宜依據第35條之1第2款後段立
    法說明，逕依職權為觀察、勒戒或強制戒治之裁定，予以補
    正訴訟條件後，再為免刑判決之諭知。是原審未及審酌上情
    ，未依刑事訴訟法第303條第1款之規定自程序上為不受理之
    判決，而逕為諭知被告有罪之實體判決，尚有未合，自應由
    原審將原判決撤銷，諭知不受理之判決，且不經言詞辯論為
    之等語。
二、檢察官上訴意旨略以：
　㈠毒品危害防制條例第20條及第23條業於109年1月15日修正公
    布，並於同年7月15日施行。依修正後第20條第3項規定：「
    依前項規定為觀察、勒戒或強制戒治執行完畢釋放後，3年
    後再犯第10條之罪者，適用前二項之規定。」將修正前所定
    「5年後再犯第10條之罪者」修正為「3年後再犯第10條之罪
    者」。其立法理由謂：本條例認施用毒品者具「病患性犯人
    」之特質，並參諸世界各國之醫療經驗及醫學界之共識，咸
    認施用毒品成癮者，其心癮甚難戒除，如觀察、勒戒或強制
    戒治執行完畢釋放後，3年後始再有施用第一級、第二級毒
    品之行為者，足見其有戒除毒癮之可能，宜再採以觀察、勒
    戒方式戒除其身癮及以強制戒治方式戒除其心癮之措施，為
    能放寬觀察、勒戒或強制戒治制度之適用時機，以協助施用
    者戒除毒癮，爰修正第3項等語。足見上開修正應係針對第
    一次觀察、勒戒或強制戒治執行完畢釋放後，3年後「始再
    」有施用第一級、第二級毒品行為之人（即第2次犯）或每
    隔3年後始再有施用第一級、第二級毒品行為之人而設，已
    明確敘明該條適用對象，限於3年後「始再」有施用第一、
    二級毒品行為者，因其係於3年後再犯，足見有戒除毒癮之
    可能，故而放寬觀察、勒戒或強制戒治制度之適用時機，以
    協助施用者戒除毒癮。是修法之重點著重在施用毒品者有「
    戒除毒癮之可能」，倘在上開修正前，於第一次觀察、勒戒
    或強制執行完畢後，已有「二犯以上」施用第一級、第二級
    毒品罪者，或於修法前「5年內再犯第10條之罪者」，經認
    其再犯率甚高，原實施之觀察、勒戒及強制戒治已無法收其
    實效者，均已難認有戒除毒癮之可能。則縱使其本次犯行係
    於第一次觀察、勒戒或強制戒治執行完畢釋放後3年後再犯
    ，毋庸仍予寬典處遇，而依刑該條例第10條逕予刑罰制裁。
    又修正後毒品危害防制條例第20條第3項、第23條第2項僅將
    「5年後再犯」修正為「3年後再犯」，其他構成要件均相同
    ，是有無再經觀察、勒戒及強制戒治之必要，或由檢察官逕
    行起訴，自應依相同法理，採取修正前之實務見解而為相同
    解釋及處理。
　㈡本件被告前因施用毒品案件，經觀察、勒戒後，認無繼續施
    用毒品傾向，於105年11月1日執行完畢釋放，由檢察官以10
    5年度毒偵緝字第524、525號、毒偵字第4267、4938、5423
    、5424、5425號為不起訴處分確定，嗣被告於上開觀察勒戒
    執行完畢釋放後「3年內」之106年間，因施用第二級毒品案
    件，經臺灣桃園地方法院以106年度審易字第1001號判決處
    有期徒刑2月確定，嗣又多次因施用毒品案件經法院判刑，
    揆諸上開說明，不論依修正前、修正後或立法理由說明，應
    認其再犯率甚高，原實施之觀察、勒戒及強制戒治已無法收
    其實，難認被告有戒除毒癮之可能。且被告其後再犯施用毒
    品案件，已非屬觀察、勒戒或強制戒治執行完畢釋放3年後
    「始再」施用第一、二級毒品行為之範疇，自應依法訴追。
    是本件檢察官聲請簡易判決處刑，即無不合，原判決認本件
    起訴程序違背規定而諭知公訴不受理，有適用法則不當之違
    法云云。
三、按起訴之程序違背規定者，法院應諭知不受理之判決；又對
    於原審諭知不受理之判決上訴時，第二審法院認其為無理由
    而駁回上訴，得不經言詞辯論為之，刑事訴訟法第303條第1
    款、第372條分別定有明文。
四、經查：
　㈠按毒品危害防制條例於109年1月15日修正公布，除第18條、
    第24條、第33條之1以外，自6個月後即109年7月15日施行，
    其中第35條之1第1款及第2款前段規定，修正施行前犯第10
    條之罪之案件，於修正施行後，偵查中，由檢察官依修正後
    規定處理；審判中，由法院或少年法院（地方法院少年法庭
    ）依修正後規定處理。是犯第10條之罪者，不論係修正前後
    ，均應依新法規定處理。又本次修正之毒品條例第20條第3
    項及第23條第2項，雖僅將原條文之再犯期間由「5年」改為
    「3年」，惟鑑於採取傳統刑事機構式處遇，將施用毒品者
    監禁於監獄內，僅能短期間防止其接觸毒品，因慣用毒品產
    生之「心癮」根本無法根除，並慮及毒品條例施行多年累積
    之戒毒經驗及實效，暨逐步擴充之醫療、戒癮機構、專業人
    力、社區支援系統等資源，尤以本次毒品條例第24條修正，
    擴大檢察官對施用毒品者附條件緩起訴處分之範圍，使其能
    視個案具體情形給予適當多元社區處遇。準此，本次修正後
    對於施用毒品者之思維，自應與時俱進，擺脫以往側重於「
    犯人」身分之處罰，著重其為「病患」之特質，並以「治療
    」疾病為出發點，重新評價前揭所謂「3年後再犯」之意義
    。基於憲法應保障人民之生存權，及根據每個國民生存照顧
    需要提供基本給付之理念，為協助施用毒品者戒除毒癮復歸
    社會，對於經監獄監禁處遇後仍再犯之施用毒品者，更應恢
    復以機構內、外之治療協助其戒除毒癮。此即本次修正毒品
    條例第20條第3項關於施用毒品者所謂「3年後再犯」係何所
    指之立法真諦。換言之，除檢察官優先適用第24條命附條件
    緩起訴處分處遇（不論幾犯，亦無年限）外，對於施用毒品
    初犯者，即應適用第20條第1項、第2項為機構內之觀察、勒
    戒或強制戒治；若於上開機構內處遇執行完畢釋放後，於「
    3年內再犯」者，依第23條第2項規定，應依法追訴；倘於「
    3年後再犯」自應再回歸到傳統醫療體系機構內重為觀察、
    勒戒或強制戒治之治療。是對於戒除毒癮不易者，唯有以機
    構內、外處遇及刑事制裁等方式交替運用，以期能控制或改
    善其至完全戒除毒癮。從而，現行毒品危害防制條例既認施
    用毒品者具有「病患性犯人」特質，強調「治療勝於處罰」
    、「醫療先於司法」，則對於毒品條例第20條第3項及第23
    條第2項所謂「3年後（內）再犯」，應跳脫以往窠臼，以「
    3年」為期，建立「定期治療」之模式。其規定中所謂「3年
    後再犯」，只要本次再犯（不論修正施行前、後）距最近1
    次觀察、勒戒或強制戒治執行完畢釋放，已逾3年者，即該
    當之，不因其間有無犯第10條之罪經起訴、判刑或執行而受
    影響，最高法院刑事大法庭109年度台上大字第3826號裁定
    意旨可參。
　㈡經查，本件被告前因施用毒品案件，經臺灣桃園地方法院以1
    05年度毒聲字第448號裁定觀察、勒戒，嗣因認無繼續施用
    傾向而於105年11月1日執行完畢釋放出所，並經臺灣桃園地
    方檢察署檢察官以105年度毒偵緝字第524、525號、105年度
    毒偵字第4267、4938、5423、5424、5425號為不起訴處分確
    定，有本院被告前案紀錄表1份在卷可參。
　㈢本件被告先後於109年2月1日上午6時許、2月6日晚間8時許，
    在其新北市○○區○○街00○0號居所內，再犯本件施用第二級毒
    品甲基安非他命之犯行，顯距其最近1次因施用毒品而經強
    制戒治執行完畢之日逾3年，依前述規定及說明，本案即應
    再予觀察、勒戒或強制戒治。
　㈣檢察官依修正前毒品危害防制條例規定對本件提起公訴，起
    訴程序固未違背當時之規定，然依新修正之毒品危害防制條
    例規定，本案已不得追訴，從而，檢察官就本件聲請簡易判
    決處刑，自屬起訴程序違背規定，應諭知不受理判決。
　㈤原審因認本件不得以簡易判決處刑，而改依通常程序審理，
    並依刑事訴訟法第303條第1款、第307條之規定諭知公訴不
    受理之判決，且不經言詞辯論為之等情，經核於法並無不合
    。原判決就檢察官未及審酌有無對被告附命完成戒癮治療之
    緩起訴處分之可能，逕予起訴，其訴訟條件已有欠缺，且對
    被告權益影響重大，法院不宜依據第35條之1第2款後段立法
    說明，逕依職權為觀察、勒戒或強制戒治之裁定，予以補正
    訴訟條件後，再為免刑判決之諭知，而謂本件應諭知公訴不
    受理之認定，核與本院認被告應再予觀察、勒戒或強制戒治
    ，檢察官就本件聲請簡易判決處刑，洵屬起訴程序違背規定
    ，應諭知不受理判決之認定雖有不同，惟結論並無二致，仍
    無不合，應予維持。檢察官提起本件上訴，指摘本件被告再
    犯率甚高，且非屬觀察勒戒或強制戒治執行完畢釋放後，3
    年後「始再」有施用第一、二級毒品行為之範疇，應予以追
    訴處罰，原判決諭知公訴不受理有適用法律之違誤云云，為
    無理由，應予駁回，並不經言詞辯論為之。
據上論斷，應依刑事訴訟法第368條、第372條，判決如主文。　
中　　華　　民　　國　　109 　年　　12　　月　　11　　日
                  刑事第二十一庭審判長法　官  許宗和
                                      法　官  黃惠敏
                                      法　官  章曉文
以上正本證明與原本無異。
不得上訴。
                                      書記官  陳媖如
中　　華　　民　　國　　109 　年　　12　　月　　11　　日